臺灣嘉義地方法院民事判決　　　　　　　 96年度訴字第108號
原　　　告　嘉義市政府
法定代理人　申○○
訴訟代理人　楊漢東律師
複代理人　　陳文彬律師
被　　　告　未○○(陳金田之繼.
　　　　　　亥○○○(陳金田之.
　　　　　　　　　　　　號之4.
　　　　　　甲○○○(陳金田之.
　　　　　　辰○○(陳金田之繼.
　　　　　　卯○○(陳金田之繼.
　　　　　　　　　　　　號
　　　　　　丑○○(陳金田之繼.
　　　　　　壬○○○(陳金田之.
　　　　　　寅○○(陳金田之繼.
　　　　　　癸○○(陳金田之繼.
　　　　　　子○○原名：陳秀.
　　　　　　午○○(陳金田之繼.
共　　　同
訴訟代理人　酉○○
被　　　告　戊○○(林伍亂之繼.
　　　　　　　　　　　　28號.
訴訟代理人　巳○○
被　　　告　乙○○(林伍亂之繼.
　　　　　　丙○○(林伍亂之繼.
　　　　　　辛○○(林伍亂之繼.
兼前列二人共同
法定代理人　戌○○(林伍亂之繼.
被　　　告　庚○○(林參之繼承.
訴訟代理人　丁○○
被　　　告　己○○(林參之繼承.
　　　　　　天○○○(林參之繼.
上列當事人間請求拆屋還地等事件，經本院於民國九十六年十二
月四日言詞辯論終結，判決如下：
    主  文
被告未○○、亥○○○、甲○○○、辰○○、卯○○、丑○○、
壬○○○、寅○○、癸○○、子○○、午○○應將坐落嘉義市○○段○○段一之一０四地號土地上如附圖所示編號Ａ，面積四平
方公尺、編號Ｂ，面積四二平方公尺、編號Ｃ，面積六平方公尺
，及同段一之一０五地號土地上編號Ｄ，面積一平方公尺、編號
Ｅ，面積四平方公尺之建物（即門牌號碼嘉義市○○街四十九巷
二一號）拆除，將土地返還原告。
被告未○○、亥○○○、甲○○○、辰○○、卯○○、丑○○、
壬○○○、寅○○、癸○○、子○○、午○○應連帶給付原告新
臺幣陸萬玖仟陸佰零貳元，及自民國九十六年四月十四日起至清
償日止，按週年利率百分之五計算之利息。並自民國九十六年一
月一日起至拆除日止，每月應連帶給付新臺幣壹仟壹佰捌拾肆元
之使用補償金。
原告其餘之訴駁回。
訴訟費用由被告未○○、亥○○○、甲○○○、辰○○、卯○○
、丑○○、壬○○○、寅○○、癸○○、子○○、午○○連帶負
擔百分之三十四，餘由原告負擔。
本判決第一項、第二項於原告以新臺幣參拾柒萬元為被告未○○
、亥○○○、甲○○○、辰○○、卯○○、丑○○、壬○○○、
寅○○、癸○○、子○○、午○○供擔保後，得假執行；但被告
未○○、亥○○○、甲○○○、辰○○、卯○○、丑○○、壬○○○、寅○○、癸○○、子○○、午○○如以新臺幣壹佰壹拾壹
萬貳仟柒佰零貳元為原告供擔保後，得免為假執行。
原告其餘假執行之聲請駁回。
    事實及理由
壹、程序方面：
一、被告裴金豔、丙○○、辛○○、天○○○經合法通知，未於
    言詞辯論期日到場，核無民事訴訟法第386條所列各款情形
    ，爰依原告之聲請，由其一造辯論而為判決。
二、按原告於判決確定前，得撤回訴之全部或一部。訴狀送達後
    ，原告不得將原訴變更或追加他訴。但該訴訟標的對於數人
    必須合一確定時，追加其原非當事人之人為當事人者，不在
    此限。民事訴訟法第262條第1項、第255條第1項第5款分別
    定有明文。原告原於起訴狀訴之聲明、四請求被告陳金炭、
    陳靜枝、陳桂美、陳淑汾、陳淑楨、陳鴻輝、陳鴻章、陳蘇
    春、陳立人、陳立夫、陳佳吟、陳怡君應連帶給付原告新臺
    幣（下同）524,189元及其中322,895元自起訴狀繕本送達翌
    日起至清償日止，按年利率百分之5計算之利息。嗣因上開
    被告等已向原告繳清使用補償金，乃於民國96年4月4日具狀
    聲請撤回對陳金炭、陳靜枝、陳桂美、陳淑汾、陳淑楨、陳
    鴻輝、陳鴻章、陳蘇春、陳立人、陳立夫、陳佳吟、陳怡君
    部分之請求；又原告起訴狀訴之聲明、五係請求被告庚○○
    、己○○、龔昭榮、龔財正、龔哲正、龔碧霞、龔美妃應連
    帶給付原告使用補償金，然原告誤以為天○○○已亡故，乃
    列其繼承人龔昭榮、龔財正、龔哲正、龔碧霞、龔美妃為本
    件被告，惟因被繼承人林參之養女天○○○尚生存，乃於96
    年6月26日具狀聲請撤回龔昭榮、龔財正、龔哲正、龔碧霞
    、龔美妃部分，並追加天○○○為本件被告，揆諸前揭規定
    ，於法有據，亦應准許。
貳、實體方面：
一、原告起訴主張：
（一）被告未○○、亥○○○、甲○○○、辰○○、卯○○、丑
      ○○、壬○○○、寅○○、癸○○、子○○、午○○之被
      繼承人陳金田無權占用由原告管理之市有嘉義市○○段○○段1之104地號（如附圖所示編號Ａ、Ｂ、Ｃ部分）、同
      段1之105地號（如附圖所示編號Ｄ、Ｅ部分）土地，並在
      土地上興建有門牌號碼嘉義市○○街49巷21號之未保存登
      記房屋，陳金田死亡後其權利義務應由其繼承人即被告未
      ○○、亥○○○、甲○○○、辰○○、卯○○、丑○○、
      壬○○○、寅○○、癸○○、子○○、午○○共同繼承。
（二）被告戊○○、乙○○、裴金豔、丙○○、辛○○之被繼承
      人林伍亂無權占用由原告管理之市有嘉義市○○段○○段
      1之105地號土地，並在土地上興建有門牌號碼嘉義市○○
      街49巷22號之未保存登記之房屋，林伍亂死亡後其權利義
      務應由其繼承人即被告戊○○、乙○○、裴金豔、丙○○
      、辛○○共同繼承。其等已於95年7月以後歸還土地。
（三）被告庚○○、己○○、天○○○之被繼承人林參無權占用
      由原告管理之市有嘉義市○○段○○段51之1地號土地，
      並在土地上興建有門牌號碼嘉義市○○路341巷3號之未保
      存登記之房屋，林參死亡後其權利義務應由其繼承人即被
      告庚○○、己○○、天○○○共同繼承。而系爭土地因原
      告開闢公共設施，於95年7月拆除房屋，收回土地。
（四）系爭三筆土地為原告所有，自多年前即分別遭被告之被繼
      承人等人長期無權占用，依民法第179條與嘉義市政府之
      管理規定，無權占用原告土地者均須給付損害賠償性質之
      使用補償金，因被告等人占用系爭土地屬無權占有，爰提
      出本件訴訟，請求被告等人應給付無權占有期間未繳納之
      使用補償金。另被告未○○、亥○○○、甲○○○、辰○○、卯○○、丑○○、壬○○○、寅○○、癸○○、子○○、午○○雖抗辯該房屋非陳金田興建，但房屋既為陳金
      田所有，就該房屋即有處分權，而該房屋目前仍占用嘉義
      市○○段○○段1之104地號土地及同段1之105地號土地，
      自96年1月1日起至拆除日止仍無權占用而受有不當得利，
      故其等尚應給付原告每月1,184元（7,104÷6＝1,184）使
      用補償金，併予敘明。
（五）並聲明：1.被告未○○、亥○○○、甲○○○、辰○○、
      卯○○、丑○○、壬○○○、寅○○、癸○○、子○○、
      午○○應將坐落嘉義市○○段○○段1之104地號土地上如
      嘉義市地政事務所96年9月6日之複丈成圖所示編號Ａ，面
      積4平方公尺、編號Ｂ，面積42平方公尺、編號Ｃ，面積6
      平方公尺，及同段1之105地號土地上編號Ｄ，面積1平方
      公尺、編號Ｅ，面積4平方公尺之建物（即門牌號碼嘉義
      市○○街49巷21號）拆除，將土地返還原告。2.被告未○○、亥○○○、甲○○○、辰○○、卯○○、丑○○、壬○○○、寅○○、癸○○、子○○、午○○應連帶給付原
      告516, 995元及其中344,906元自起訴狀繕本送達翌日起
      至清償日止，依年利率百分之5計算之利息。並自96年1月
      1日起至拆除日止，每月應連帶給付1,184元使用補償金。
      3.被告戊○○、乙○○、裴金豔、丙○○、辛○○應連帶
      給付原告336,095元及其中247,283元自起訴狀繕本送達翌
      日起至清償日止，依年利率百分之5計算之利息。4.被告
      庚○○、己○○、天○○○應連帶給付原告716,774元及
      其中520,270元自起訴狀繕本送達翌日起至清償日止，依
      年利率百分之5計算之利息。5.第1項至第4項之聲明原告
      願供擔保，請准宣告假執行。
二、被告未○○、亥○○○、甲○○○、辰○○、卯○○、丑○○、壬○○○、寅○○、癸○○、子○○、午○○則以：
（一）門牌號碼嘉義市○○街49巷21號之未保存登記之房屋是陳
      金田買的，被告亥○○○、甲○○○、辰○○、卯○○、
      丑○○在73年間就已經沒有住在那邊，其他被告也是在70
      幾年間就搬走了，早就無人居在。
（二）原告請求土地補償金之性質即為租金，依民法第126條及
      第144條規定，因5年間不行使而消滅，被告主張時效消滅
      之抗辯，拒絕給付91年3月15日以後之系爭使用補償金及
      利息。
（三）並答辯聲明：原告之訴及假執行聲請均駁回；如受不利之
      判決，願供擔保，請准免為假執行。
三、被告乙○○、戊○○則以：
（一）被繼承人林伍亂於80年初即因身體不適而由其子女接往台
      中縣太平鄉○○路1830號居住，嗣於80年底該位於嘉義市
      ○○街49巷22號之建築物因發生傾斜而損壞，為恐危及鄰
      居安全於隔年已雇工拆除，於斯時即無占用之情形，其後
      並多次告知原告無意占用亦無不當得利，不料原告均不予
      理會，甚於被繼承人林伍亂90年2月16日亡故後仍繼續開
      徵費用，顯見原告之訴並非事實。且被告於原告起訴後曾
      至現場察看，發現原告所指被告占用之土地早已由原告收
      回並鋪設水泥，既原告早可回收系爭土地，卻不為之，反
      而對被告開徵使用補償金，原告顯有失厚道。
（二）又原告請求土地補償金，依民法第126條規定，債權人各
      期給付請求權，因5年間不行使而消滅。被告主張時效消
      滅之抗辯。
（三）並答辯聲明：原告之訴及假執行之聲請均駁回。
四、被告庚○○、己○○則以：
（一）按被徵收土地或土地改良物之所有權人，對於其土地或土
      地改良物之權利義務，於應受之補償費發給完竣時終止。
      徵收範圍內應遷移之物件逾期未遷移者，由直轄市或縣 (
      市)主管機關或需用土地人依行政執行法執行。土地徵收
      條例第21條第1項、同法第28條第3項分別定有明文。查被
      告庚○○數十年前即遷離系爭土地，已非占有人，且從未
      住過那間房子。而被告己○○前雖曾與父親林參住在徵收
      房屋內，但當林參過世後即搬離，原告徵收發放補償費時
      ，被告已領取完畢。依上開規定，土地及房屋所有權已移
      轉為原告所有，被告亦主動搬走，改良物既已為原告所有
      而非被告占用，原告請求被告給付土地使用補償金即無理
      由。而被告天○○○從未在系爭房屋居住過。
（二）復按利息、紅利、租金、贍養費、退職金及其他一年或不
      及一年之定期給付債權，其各期給付請求權，因5年間不
      行使而消滅。民法第126條定有明文。則縱被告應給付原
      告補償金，原告請求逾5年部分亦已因消滅時效完成，被
      告為時效抗辯拒絕給付。
（三）並答辯聲明：原告之訴及假執行之聲請駁回；如受不利判
      決，願供擔保請准宣告免為假執行。
五、被告裴金豔、林祁佑、辛○○雖未於最後言詞辯論其日到場
    ，惟據其先前陳述略以：於88年嫁來臺灣，對本案並不瞭解
    ，並答辯聲明：原告之訴及假執行之聲請駁回
六、被告天○○○未於言詞辯論期日到場，亦未提出書狀作何聲
    明或陳述。
七、嘉義市○○段○○段1之104地號、同段1之105地號土地均為
    原告所有，為兩造所不爭執，並有土地謄本可證，誠屬真實
    。
八、被告未○○、亥○○○、甲○○○、辰○○、卯○○、丑○○、壬○○○、寅○○、癸○○、子○○、午○○部分：
（一）關於拆屋還地部分：
    1.陳金田無權占用嘉義市○○段○○段1之104及同段1之105
      地號內如附圖所示面積57平方公尺之土地，並居住於其上
      之門牌號碼嘉義市○○街49巷21號磚造房屋，上開土地之
      公告現值為每平方公尺18,300元，此有土地謄本及本院勘
      驗筆錄可證。而陳金田已死亡，被告未○○、亥○○○、
      甲○○○、辰○○、卯○○、丑○○、壬○○○、寅○○
      、癸○○、子○○、午○○均為其繼承人之事實，為兩造
      所不爭執，並有繼承系統表可證，且經本院會同嘉義市地
      政人員勘測屬實，有勘驗筆錄、複丈成果圖可證，可信為
      真實。
    2.按所有人對於無權占有或侵奪其所有物者，得請求返還之
      。民法第767條前段定有明文。被告未○○、亥○○○、
      甲○○○、辰○○、卯○○、丑○○、壬○○○、寅○○
      、癸○○、子○○、午○○之被繼承人陳金田之所有房屋
      占用原告之土地，而被告未○○、亥○○○、甲○○○、
      辰○○、卯○○、丑○○、壬○○○、寅○○、癸○○、
      子○○、午○○無法舉證證明有合法占有之權源。從而原
      告本於所有權管領權能，主張被告無權占有土地，妨害所
      有權等情可採。是原告依民法第767條規定，訴請被告未
      ○○、亥○○○、甲○○○、辰○○、卯○○、丑○○、
      壬○○○、寅○○、癸○○、子○○、午○○應將嘉義市
      ○○段二小段1之104地號、同段1之105地號土地上如附圖
      編號Ａ、Ｂ、Ｃ、Ｄ、Ｅ所示之面積57平方公尺之建物（
      即門牌號碼為嘉義市○○街49巷21號）拆除，將土地返還
      原告，為有理由，應予准許。
    3.次按無權占有他人土地，可能獲得相當於租金之利益為社
      會通常之觀念（參照最高法院61年度台上字第1695號判例
      ）。陳金田無權占用嘉義市○○段○○段1之104地號、同
      段1之105地號土地上如附圖編號Ａ、Ｂ、Ｃ、Ｄ、Ｅ所示
      之面積57平方公尺之土地，依前揭判例意旨，自獲有相當
      於租金之利益，並致原告受有相當於租金之損害；城市地
      方房屋之租金，以不超過土地及其建築物申報總價年息百
      分之10為限，土地法第97條定有明文。本件系爭嘉義市○○段○○段1之104地號、同段1之105地號土地位於嘉義市
      ○○街，地段繁華，本院考量上情，認以申報總價年息百
      分之5為宜，而其申報地價1㎡均為7,400元，有土地謄本
      可證，57平方公尺之土地即為421,800元（7,400×57），
      如以年息百分之5換算即為1,758（421,800×0.05÷12＝
      1,758，元以下四捨五入），遠高於原告請求之每月1,18
      4元使用補償金，從而原告請求被告未○○、亥○○○、
      甲○○○、辰○○、卯○○、丑○○、壬○○○、寅○○
      、癸○○、子○○、午○○自96年1月1日起至拆除日止，
      每月給付1,184元使用補償金為有理由，應予准許。
（二）關於補償金部分：
    1.陳金田所有之門牌號碼嘉義市○○街49巷21號磚造房屋，
      無權占用嘉義市○○段○○段1之104及同段1之105地號內
      如附圖所示面積57平方公尺之土地，已如前述，是以原告
      請求被告給付使用補償金，即屬有據。
    2.惟按... 租金、紅利... 請求權因5年間不行使而消滅。
      民法126條定有明定；次按租金之請求權因5年間不行使而
      消滅，既為民法126條所明定，至於終止租約後之賠償與
      其他無租賃關係之賠償，名稱雖與租金異，然實質上仍為
      使用土地的代價，債權人應同樣按時收取，不因其契約終
      止或未成立而謂其時效之計算應有不同（最高法院49年台
      上1730號判例參照）。準此，原告請求給付土地補償金，
      名稱雖與租金異，然實質上仍為使用土地之代價，其時效
      之計算仍應依民法第126條規定，因5年間不行使而消滅。
      本件原告係於96年2月6日始具狀起訴請求，此有原告之起
      訴狀可證，是原告請求被告未○○、亥○○○、甲○○○
      、辰○○、卯○○、丑○○、壬○○○、寅○○、癸○○
      、子○○、午○○等人自71年1月份起至91年2月6日之補
      償金部分，請求權已罹於5年之請求時效，原告此部分之
      請求於法不合，不應准許，應予扣除。則原告得請求被告
      給付之使用補償金自91年2月7日起至95年12月止共58個月
      又22天，以每月1,184元計算，被告未○○、亥○○○、
      甲○○○、辰○○、卯○○、丑○○、壬○○○、寅○○
      、癸○○、子○○、午○○等應連帶給付原告69,602元（
      1184×58＋1184×22÷28）。
（三）綜上，原告請求被告未○○、亥○○○、甲○○○、辰○○、卯○○、丑○○、壬○○○、寅○○、癸○○、子○○、午○○應將坐落嘉義市○○段○○段1之104地號土地
      上如嘉義市地政事務所96年9月6日之複丈成圖所示編號Ａ
      ，面積4平方公尺、編號Ｂ，面積42平方公尺、編號Ｃ，
      面積6平方公尺，及同段1之105地號土地上編號Ｄ，面積1
      平方公尺、編號Ｅ，面積4平方公尺之建物（即門牌號碼
      嘉義市○○街49巷21號）拆除，將土地返還原告。被告未
      ○○、亥○○○、甲○○○、辰○○、卯○○、丑○○、
      壬○○○、寅○○、癸○○、子○○、午○○等應連帶給
      付原告69,602元，及自送達起訴狀繕本翌日即96年4月14
      日起，至清償日止，按週年利率百分之5計算之利息。並
      自96年1月1日起至拆除日止，每月應連帶給付1,184元使
      用補償金。為有理由，應予准許，逾此範圍之請求，即屬
      無理由，應予駁回。
九、被告戊○○、乙○○、丙○○、辛○○、戌○○部分：
（一）林伍亂已死亡，被告戊○○、乙○○、丙○○、辛○○、
      戌○○均為其法定繼承人，而林伍亂占用嘉義市○○段○○段1之105地號土地，並在土地上興建有門牌號碼嘉義市
      ○○街49巷22號之未保存登記房屋；被告戊○○、乙○○
      、丙○○、辛○○、戌○○等均未在系爭土地及房屋居住
      、占用之事實，均為兩造所不爭執，並有戶籍謄本及繼承
      系統表為證，堪信為真實。然被告乙○○、戊○○主張其
      等被繼承人林伍亂於80年初即因身體不適而由其子女接往
      台中縣太平鄉○○路1830號居住，而該房屋於80年底即因
      損壞而雇工拆除，已無人居住，於斯時即無占用之情形，
      且嘉義市○○段○○段1之105地號土地目前已鋪設水泥等
      語，經提出由嘉義市集英里里長出具之證明書及照片二張
      為證，雖原告主張林伍亂所占建物係於95年7月份拆除，
      卻對於該房屋在81年間還存在之事實並不能舉證證明以實
      其說，是被告抗辯林伍亂所占門牌號碼嘉義市○○街49巷
      22號之未保存登記房屋於80年底即拆除而滅失等語，應可
      採信，足認嘉義市○○街49巷22號房屋確於80年底因拆除
      而不存在。
（二）又原告對於被告等均未在系爭土地及房屋居住、占用之事
      實雖不爭執，惟主張縱無人居住，仍要請求房屋占用土地
      之費用。然嘉義市○○街49巷22號房屋確於80年底因拆除
      而不存在，已如上述，則該房屋實際占用土地之時間應僅
      至80年底止，從而原告請求被告戊○○、乙○○、丙○○
      、辛○○、戌○○等人應連帶給付81年以後之補償金部分
      即無理由。
（三）綜上所述，原告對被告戊○○、乙○○、丙○○、辛○○
      、戌○○等人之請求均無理由。從而原告請求被告戊○○
      、乙○○、丙○○、辛○○、戌○○應連帶給付336,095
      元及其中247,283元自起訴狀繕本送達翌日起至清償日止
      ，依年利率百分之5計算之利息，並無所據，應予駁回。
十、被告庚○○、己○○、天○○○部分：
（一）林參已死亡，被告庚○○、己○○、天○○○為其法定繼
      承人，而林參占用嘉義市○○段○○段51之1地號土地，
      並在土地上興建有門牌號碼嘉義市○○路341巷3號之未保
      存登記之房屋；被告庚○○、天○○○均未在系爭土地及
      房屋居住、占用，被告己○○自林參78年死亡後即未再居
      住於該處之事實，均為兩造所不爭執，並有戶籍謄本及繼
      承系統表為證，堪信為真實。然被告庚○○、己○○主張
      其等被繼承人林參死亡後即搬離，土地早已由原告收回，
      於斯時即無占用之情形，房屋已拆除等語，雖原告主張林
      參所占建物係於95年7月份拆除，卻對於該房屋在80年間
      還存在之事實並不能舉證證明以實其說，是被告抗辯林參
      所占門牌號碼嘉義市○○路341巷3號之未保存登記房屋於
      80年間即滅失等語，應可採信。
（二）又原告對於被告庚○○、己○○、天○○○等均未在系爭
      土地及房屋居住、占用之事實雖不爭執，惟主張縱無人居
      住，仍要請求房屋占用土地之費用。然嘉義市○○路341
      巷3號房屋確於80年間因拆除而不存在，已如上述，從而
      原告請求被告庚○○、己○○、天○○○等人應連帶給付
      80年以後之補償金部分即無理由。
（三）綜上所述，原告對被告庚○○、己○○、天○○○等人之
      請求均無理由。從而原告請求被告庚○○、己○○、天○○○應連帶給付716,774元及其中520,270元自起訴狀繕本
      送達翌日起至清償日止，依年利率百分之5計算之利息，
      並無所據，應予駁回。
十一、本案事證已臻明確，兩造其餘主張陳述及所提之證據，均
      不影響本案判決，毋庸再予審酌，附此敘明。
十二、原告及被告未○○、亥○○○、甲○○○、辰○○、卯○○、丑○○、壬○○○、寅○○、癸○○、子○○、午○○陳明願供擔保，聲請宣告假執行或免為假執行，經核原
      告勝訴部分，合於法律規定，爰分別酌定相當之擔保金額
      宣告之；至原告其餘假執行之聲請，因訴之駁回而失所依
      據，不予准許。
十三、據上論結，本件原告之訴一部有理由，一部無理由，依民
      事訴訟法第79條、第85條第2項、第390條第2項、第392條
      ，判決如主文。
中　　華　　民　　國　　96　　年　　12　　月　　18　　日
                  民事第一庭法　官　柯月美
以上正本係照原本作成。
如對本判決上訴須於判決送達後20日內向本院提出上訴狀。
中　　華　　民　　國　　96　　年　　12　　月　　18　　日
                            書記官　林美足
